臺灣嘉義地方法院民事判決　　　　　　　100年度訴字第114號
原　　　告　黃張秀美
訴訟代理人　蔡易餘律師
複　代理人　黃裕仁
被　　　告　蔡吳玲珍
訴訟代理人　國慶律師
上列當事人間返還不當得利事件，本院於中華民國100 年4 月28
日言詞辯論終結，判決如下：
     主  文
被告應給付原告新臺幣捌拾貳萬捌仟佰玖拾伍元，及自民國一
百年四月八日起至清償日止，按年息百分之五計算之利息。
訴訟費用由被告負擔。
    事實及理由
壹、程序方面：
一、本件被告經合法通知，未於言詞辯論期日到場，核無民事訴
    訟法第386 條所列各款情形，爰依原告之聲請，依一造辯論
    而為判決。
二、訴狀送達後，原告不得將原訴變更或追加他訴。但請求基礎
    事實同一或減縮應受判決事項之聲明者，不在此限，民事訴
    訟法第255 條第1 項第2 款及第3 款定有明文。所謂請求之
    基礎事實同一，係指變更或追加之訴與原訴之主要爭點有其
    共同性，各請求利益之主張在社會生活上可認為同一或關連
    之紛爭，而就原請求之訴訟及證據資料，於審理繼續進行時
    ，在相當程度範圍內具有同一性或一體性，得期待於後請求
    之審理予以利用，俾先後兩請求在同一程式得解決，避免重
    複審理，進而為統一解決紛爭者，即屬之（最高法院民國90
    年度臺抗字第2 號、90年度臺抗字第287 號裁定意旨參照）
    。本件原告100 年3 月21日起訴，係本於民法不當得利法則
    及同法第242 條規定，聲明：「被告蔡吳玲珍應給付訴外人
    莊世偉新台幣（以下同）1,158,000 元及自起訴狀繕本送達
    翌日起至清償日止，按年息百分之五計算之利息，並由原告
    代位受領」（見本院卷第4 至6 頁），嗣以100 年3 月31日
    民事準備書狀變更請求權基礎為民法第183 條，聲明「被告
    蔡吳玲珍應給付原告1,158,000 元，及自起訴狀本送達（翌
    ）日起至清償日止，按年息百分之五計算之利息」（見本院
    卷第87至89頁），原告前揭所為，雖為訴訟標的之變更，但
    係對於同一社會生活事實，所作不同法律評價而為主張，是
    變更後之請求與原來訴之請求間核具共同性，且在社會生活
    上可認為關連，而就原請求之訴訟及證據資料，於審理繼續
    進行在相當程度範圍內具有一體性，得期待於後請求之審理
    予以利用，故其為訴之變更後與原訴之基礎事實顯屬同一，
    與民事訴訟法第255 條第1 項第2 款規定相符，依前說明，
    應予准許。又，原告訴訟代理人於100 年3 月31日本院言詞
    辯論時，當庭以言詞減縮請求金額為828,395 元（見本院卷
    第86頁），並自起訴狀繕本送達翌日起至清償日止，按週年
    利率百分之5 計算之利息，核屬減縮應受判決事項之聲明，
    依前揭條文規定，亦應予准許。
二、本件被告經合法通知，未於言詞辯論期日到場，核無民事訴
    訟法第386 條所列各款情形，爰依原告之聲請，由其一造辯
    論而為判決。
貳、實體事項：
一、原告方面
  (一)聲明
    1.被告應給付原告828,395 元，及自起訴狀本送達翌日起至
      清償日止，按年息百分之5 計算之利息。
    2.訴訟費用由被告負擔。
  (二)陳述
    1.原告於97年10月24日，遭包括被告之弟訴外人吳添福在內
      之詐騙集團假冒吳警官身份，謊稱原告銀行帳戶有詐騙集
      團之匯款紀錄，要原告將帳戶內之存款匯至「莊世偉檢察
      官」之帳戶公證，原告不疑有他，乃依指示匯款1,656,50
      0 元至訴外人莊世偉之聯邦銀行台中分行帳戶。
    2.訴外人莊世偉於得手當日，將前開詐得款項領出，再依吳
      添福指示交由同夥即訴外人林聲卿將其中1,158,000 元匯
      至不知詐騙之情之被告設於合作金庫北嘉義分行之000000
      0000000 號帳戶（下稱系爭帳戶）等情，已據莊世偉於刑
      案審理時坦承在卷。又被告名下系爭帳戶經凍結後，目前
      帳戶內所餘款項為839,094 元。
    3.按民法第179 條規定：「無法律上之原因而受利益，致他
      人受損害者，應返還其利益。雖有法律上之原因，而其後
      已不存在者，亦同。」另民法第182 條規定：「不當得利
      之受領人，不知無法律上之原因，而其所受之利益已不存
      在者，免負返還或償還價額之責任。受領人於受領時，知
      無法律上之原因或其後知之者，應將受領時所得之利益，
      或知無法律上之原因時所現存之利益，附加利息，一併償
      還；如有損害，並應賠償。」另民法第183 條規定：「不
      當得利之受領人，以其所受者，無償讓與第三人，而受領
      人因此免返還義務者，第三人於其所免返還義務之限度內
      ，負返還責任。」查原告因受林聲卿、吳添福兩人共謀組
      成詐騙集團所騙，由吳添福在大陸地區以電話指揮，並利
      用莊世偉之銀行帳戶，以詐欺之侵權行為方式，欺騙原告
      將1,656,500 元匯至莊世偉之銀行帳戶內，是林聲卿、吳
      添福詐欺取得款項與原告損失自有「直接因果關係」，而
      莊世偉則為不當得利受領人，其始將銀行帳戶借予林聲卿
      、吳添福合組之詐騙集團，並且依吳添福指示該等金額其
      中1,158,000 元部分轉匯（無償讓與）至被告名下系爭帳
      戶內，是在莊世偉依法免返還義務之限度內，原告得向第
      三人即被告請求，是被告當屬民法第183 條所規定應負返
      還責任之第三人。基此，原告爰依民法第183 條規定，請
      求被告應返還莊世偉（即不當得利受領人）無償贈與被告
      之金額，該帳戶歷經吳添福所屬詐騙集團數度匯入、提出
      ，迄至98年3 月13日結餘款為839,094 元，再扣除林聲卿
      匯入1,158,000 元詐騙贓款進入該帳戶時原有結餘款10,6
      99元，爰請求原告給付828,395 元，及自起訴狀繕本送達
      翌日起，按年息5 ％計算之利息。
二、被告未於言詞辯論期日到場，惟於本院言詞辯論終結後之10
    0 年5 月16日具狀到院，辯稱：被告對於名下系爭帳戶遭盜
    用並不知情，亦未領取帳戶內任何不法金額而受有利益，依
    民法第182 條第1 項規定，因被告不知無法律上原因，而所
    受利益已不存在，故應免負返還或償還價額之責任等語。並
    聲明：原告之訴駁回、訴訟費用由原告負擔、如受不利判決
    ，被告願供擔保，請准免為假執行。
三、本院依職權調閱台灣高等法院台中分院（下稱台中高分院）
    99年度上易字第270 號、台灣南投地方法院（下稱南投地院
    ）98年度易字第84號卷、98年度易緝字第18號卷、台灣南投
    地方法院檢察署（下稱南投地檢）97年度偵字第5392、第81
    4 號、97年度他字第746 號等偵查案卷。
四、得心證之理由：
  (一)本件原告主張原告於97年10月24日，遭包括被告之弟吳添福
    在內之詐騙集團假冒吳警官身份，謊稱原告銀行帳戶有詐騙
    集團之匯款紀錄，要原告將帳戶內之存款匯至「莊世偉檢察
    官」之帳戶公證，原告不疑有他，乃依指示匯款1,656,500
    元至訴外人莊世偉之聯邦銀行台中分行帳戶。莊世偉於得手
    當日，將前開詐得款項領出，再依吳添福指示交由林聲卿將
    其中1,158,000 元匯至不知詐騙之情之被告名下系爭帳戶。
    又系爭帳戶經凍結後，目前帳戶內所餘款項為839,094 元。
    但在扣除林聲卿匯入1,158,000 元詐騙贓款之前，系爭帳戶
    原有結餘款10,699元等情，為被告所不爭執。
  (二)被告並曾於97年12月17日南投縣政府警察局草屯分局偵查隊
    警詢自承：系爭帳戶係伊於96年1 月22日申請無誤，存摺連
    同印章、提款卡均交給其弟吳添福；依其指認領款錄影影像
    結果，其弟吳添福有分別於97年10月31日、同年11月1 日、
    同年11月2 日在合作金庫南嘉義分行操作提款機自系爭帳戶
    取款，其弟吳添財則有於97年10月28日、同年11月3 日前往
    合作金庫嘉義分行臨櫃領取系爭帳戶內款項之行為等語（參
    見南投縣政府警察局草屯分局投草警刑字第0980001768號刑
    案偵查卷宗所附調查筆錄）。97年12月17日更於南投地檢檢
    察官偵訊中結證稱：有去申請系爭帳戶，申請後96年1 月就
    將帳戶存摺、提款卡、印章交給吳添福，伊未使用系爭帳戶
    ，都是吳添福在使用，吳添福有分別於97年10月31日、同年
    11月1 日、同年11月2 日於合作金庫南嘉義分行操作提款機
    自系爭帳戶取款，吳添財亦有於97年10月28日、同年11月3
    日前往合作金庫嘉義分行臨櫃領取系爭帳戶款之行為等語在
    卷（參見南投地檢97年度他字第746 號卷第115 至118 頁）
    。復經本院依職權調閱台中高分院99年度上易字第270 號、
    南投地院98年度易字第84號卷、98年度易緝字第18號卷等刑
    事卷，及南投地檢97年度偵字第5392、第814 號、97年度他
    字第746 號等偵查案卷核閱無誤，堪信為真實。
  (三)相互對照吳添財警詢陳述內容，及系爭帳戶交易明細結果、
    匯款委託書（代支出傳票）、合作金庫商業銀行匯款申請書
    代收入傳票、郵政國內匯款執據等件可知（均參見草屯分局
    前開警卷），吳添財於97年10月28日以臨櫃取款方式，自系
    爭帳戶提領現金40萬元，因吳添福曾於97年9 月30向吳添財
    借貸40萬元，吳添財於同日以轉匯方式，在永豐銀行嘉義分
    行吳添財帳戶轉匯40萬元至吳添福指定之高美麗帳戶，故吳
    添福同意吳添財於97年10月28日自系爭帳戶提領40萬元以清
    償前債；又吳添財於同年11月3 日轉帳支出之26萬元，亦為
    吳添福指示，將其中20萬元匯給蔡陳來好名下郵局帳戶、另
    6 萬元則匯入許金勝名下台灣銀行健行分行帳戶等情。嗣後
    ，吳添財、蔡陳來好再分別於98年3 月12日、98年3 月13日
    ，依檢察官指示匯回40萬元及20萬元之情，亦有南投地檢98
    年3 月9 日投檢兆賢98偵814 號第4359號、98年3 月9 日投
    檢兆賢98偵814 字第4360號函文、吳添財及蔡陳來好匯款單
    、系爭帳戶之合作金庫存摺存款綜合存款客戶當月份交易資
    料查詢單附於南投地檢97年度偵字第814 號第42、43、72、
    73、75頁可稽，可以認定。
  (四)按，民法第183 條規定，不當得利之受領人，以其所受者，
    無償讓與第三人，而受領人因此免返還義務者，第三人於其
    所免返還義務之限度內，負返還責任。吳添福、林聲卿、莊
    世偉等人共組詐騙集團，依詐騙之侵權行為向原告詐取1,65
    6,500 元，其等取得該等財產利益，並無法律上原因，且原
    告因而受有同額財產之損害甚明。嗣吳添福指示同夥林聲卿
    將其中1,158,000 元匯入被告名下系爭帳戶，其中40萬元同
    意吳添財提領受領之緣由，係為清償積欠吳添財之前債，有
    如前述；同理，吳添福指示吳添財將系爭帳戶內20萬元匯給
    訴外人蔡陳來好，自係吳添福依其與蔡陳來好間之原因關係
    ，負有支付20萬元給蔡陳來好義務所致。準此，吳添財、蔡
    陳來好嗣後同意依南投地檢檢察官指示，將已經取得之40萬
    元、20萬元匯回被告系爭帳戶，當然是吳添福對於其等2 人
    同額給付義務已作相當交待、補償所致。據上，原告遭詐而
    匯入被告系爭帳戶之1,158,000 元贓款中，未遭領取之223,
    895 元（計算式：40萬匯回前之結餘款639, 094－400, 000
    －贓款匯入前原有結餘款10,699＝223, 895），連同吳添財
    、蔡陳來好匯回之40萬元、20萬元，總計828, 395元，自為
    吳添福將其因侵權行為詐騙所得無償讓與被告而來。從而，
    依民法第183 條規定，被告對於原告應負返還828,395 元之
    責任。從而，原告本於民法第183 條及不當得利之法律關係
    ，請求被告給付828,395 元，及起訴狀繕本送達被告日之翌
    日即100 年4 月8 日起，按法定利率計算之利息，即無不合
    ，應予准許。
五、本判決原告並未陳明願供擔保請准宣告假執行，亦無依職權
    宣告假執行之事由，被告聲明如受不利判決，願提供擔保，
    請准宣告免為假執行，自無必要，附此敘明。
六、據上論結，本件原告之訴為有理由，爰依民事訴訟法第385
    條第1 項前段、第78條，判決如主文。
中    華    民    國   100    年    5     月    17    日
                      民二庭法  官  陳思睿
以上正本係照原本作成。
如對本判決上訴須於判決送達後20日內向本院提出上訴狀。
如委任律師提起上訴者，應一併繳納上訴審裁判費。
中    華    民    國   100    年    5     月    17    日
                            書記官  張富